【裁判字號】    90,訴,654
【裁判日期】    900828
【裁判案由】    土地徵收
【裁判全文】
臺中高等行政法院判決                                九十年度訴字第六五四號
                              .
    原      告  臺灣省彰化縣私立文興高級中學
    代  表  人  甲○○
    訴訟代理人  乙○○
    訴訟代理人  丙○○
右當事人間因土地徵收事件，原告不服彰化縣政府中華民國九十年一月十一日八九彰
府法訴字第一五七三七一號訴願決定，提起行政訴訟，本院判決如左︰
    主  文
原告之訴駁回。
訴訟費用由原告負擔。
    事  實
一、事實概要：緣原告所有坐落彰化縣田中鎮○○段第二九地號及第三十地號二筆土
    地，於民國七十七年十一月十四日經被告徵收為田中都市計畫１－１號道路範圍
    內，並經彰化縣政府公告在案，原告於公告期間針對該計畫依法提出異議、陳情
    均未獲變更，遂提起訴願、再訴願，均遭決定駁回，並因原告未提起行政訴訟而
    告確定。原告於八十九年七月六日另提出申請以田中都市計畫１－１號道路於原
    告前面路段規劃不當，請求被告依法列入檢討辦理更正徵收，被告則於八十九年
    七月二十日以八九田鎮建字第七二六三號函回覆本案已依法完成徵收手續，道路
    即將開闢為由對原告所請歉難辦理，原告不服，依法提起訴願，訴願決定機關以
    被告之都市計畫之擬定、發布、通盤檢討認為前揭之函覆非行政處分為由而認程
    序不合法駁回原告訴願，原告仍表不服，遂提起本件行政訴訟。
二、兩造聲明：
    (一)原告聲明求為判決：訴願決定及原處分均撤銷。
    (二)被告聲明求為判決：駁回原告之訴。
三、兩造之陳述：
    (一)原告主張之理由：
      1.按土地法第二百零八條規定：「國家因公共事業之需要，得依本法規定徵收
        私有土地，但徵收之範圍，應以其事業所必需者為限．．．。」，又同法第
        二百二十條亦規定：「現供第二百零八條各款事業使用之土地，非因舉辦較
        為重大事業無可避免者，不得徵收之。但徵收祇為現供使用土地之小部分，
        不妨礙現有事業之繼續進行者，不在此限。」而查本件系爭田中都市計畫１
        －１號道路徵收原告校地路段，因偏向西邊即原告校地方向徵收十點五米，
        而東邊僅徵收三點五米，若被告只是要拓寬該路段，應無必要以較偏向原告
        校地徵收，況且因原告校地正面向員集路，南面緊臨民宅，北面緊臨巷道，
        西面臨八寶圳大排水溝，校地已難再取得，如依原徵收方案處理，則原告將
        面臨校地不符法定設校最低標準而恐須遷校或甚至廢校之窘境，依前揭法律
        規定及行政法比例原則，行政行為之實施應以能達預期之行政目的為必要，
        其所犧牲人民之權益亦應與所達成之公益成比例，被告徵收原告校地只是為
        拓寬道路，卻要犧牲原告之權益，甚至使原告學校事業無法繼續進行，顯然
        有違前揭法律及比例原則。
      2.由員林、社頭往田中、二水、北斗、南投前經由員集路前行，但此路絕非唯
        一道路，因進入員集路（Ａ段）後，已有一替代道路外環道－東閔路更方便
        往二水、南投或經由復興路轉入田中鎮區○○○○路已疏解三分之二之車輛
        ，而往北斗經員集路轉斗中路前行，但北斗往員林已有省道通行更方便。所
        以此路段絕非交通要道。而外環道東閔路寬十八米、斗中路路寬二十二米、
        中正路一之一道路路寬二十五米、員集路路寬十一米，從路段連環銜接該有
        主幹線、支幹線之分，主幹線員集路（Ａ段）十八米，支幹線路寬不一，成
        片段性，顯非因系統完整性之故，何以規劃系爭學校前路段為交通要道？又
        道路一之一規劃二十五米至鐵路平交道，銜接員集路路寬十一米，道路從二
        十五米遽變為十一米，路形、路寬不一，路線彎曲易成交通瓶頸，致交通阻
        塞，而如何使交通順暢？再者，依原徵收方案，拓寬路段是平交道南邊（即
        往田中方面）而平交道北邊（即往員林方向）則未拓寬，拓寬後該路段彎度
        更大，且恰逢鐵路平交道，非但未能疏解車流，反將導致由田中經員林、社
        頭方向之車輛阻塞於平交道口造成交通瓶頸；又被告拓寬本件系爭路段是為
        解決交通問題，然查附近已有多條替代道路，因此被告是否有必要徵收原告
        校地，或是否有必要徵收原告那麼多校地拓寬道路，實有待商榷。
      3.徵收土地兩邊寬度不一，已失去一般平等原則，對於相同事實應為相同處理
        ，按八九田鎮建字第七二六三號函稱擴充道路非依既成道路兩側等寬徵收，
        但法律未規定不能以既有道路中心點向兩側等寬徵收。以道路一之一前路段
        成弓型，至本校直向路段形成偏向取地（校方土地所有人單純，對側多戶複
        雜），顯示圖利他人之嫌。
      4.而行政程序法第八條規定：「行政行為，應以誠實信用之方法為之，並應保
        護人民正當合理之信賴」，原告本於信賴政府鼓勵私人興學之基礎，但政府
        法令與教育法明顯牴觸。徵收土地一七二二平方公尺已使校方更離距最低設
        校標準。造成嚴重侵犯學生活動空間與權益，況時勢有例可循，極力抗爭為
        最有效之方法，循依社會教育則與原告興學教育目的大大相違。法律有保障
        人民財產權益，而都市計畫徵收土地依法仍應顧及人民權益，不能一意孤行
        ，當土地所有人提出異議（具體事實），田中鎮公所均以：「法令．．．．
        或歉難辦理。」推諉，如何能保障人民權益？又按八九田鎮建字第七二六三
        號函說明二，田中都市○○○○○道路於民國六十年公告實施。僅在鎮公所
        前公佈，未通知送達土地所有人，上訴人無法知曉土地將被徵收，而提出異
        議，如此作業行為顯然不夠明確使土地所有人知曉，與土地徵收法和行政程
        序法第一百零二條不符，且亦違反行政行為明確性原則。
      5.末按，土地徵收為行政處分之一種，迭經行政法院著有判例可稽，而人民對
        於中央或地方機關之行政處分，認為違法或不當，致損害其權利或利益者，
        得提起訴願，不服訴願決定者得提起行政訴訟，原告自七十七年間獲知校地
        將被徵收，即於法定期間提出異議，認此徵收處分不當影響原告權益甚大，
        然查當時土地法並未規定主管機關對於異議之後如何查處，因此被告只是回
        覆原告已公告徵收歉難受理，雖嗣後被告將原告請求暫緩徵收之意見列入都
        市計畫通盤檢討討論，原告認已獲得救濟途徑，然最後通盤檢討結果仍維持
        原計畫，而被告卻又回覆原告對原告之請求歉難受理。之後經原告訴願、再
        訴願均以被告之通盤檢討非行政處分為由駁回，由原告多年的救濟途徑可以
        看出來，原告是針對不當及違反徵收原則之徵收處分提出行政救濟但未見被
        告及訴願機關針對原告之請求提出任何合理說明或答辯，原告不願幾十年來
        辦學之成果及全校師生之權益被白白犧牲，再次請求彰化縣政府及被告更正
        不當徵收之處分，因事隔多年，被告也只能以本件已完成徵收手續為由對原
        告所請歉難辦理，原告不服提出訴願，訴願機關也一味與前述相同理由駁回
        ，由此看來原告之權益因被告不當徵收而受損，似乎毫無救濟途徑可循，這
        豈不是有違反憲法保障人民有請願、訴願及訴訟之權，但原告仍不放棄最後
        救濟機會，盼請鈞院能詳加審酌而為公平裁奪。且本徵收學校路段案，既非
        公平、也非適當之規劃，予社會大眾，尤其在此受教育之學生不良之示範，
        大大影響政府之威信，也損及學生之權益。綜上所述，是請鈞院判決如訴之
        聲明，以維原告權益。
    (二)被告答辯之理由：
      1.被告為辦理都市計畫１－１號道路工程，報經台灣省政府七十七年十月十三
        日府地四字第一五八一二一號函核准徵收田中鎮○○段四三三號等五二四筆
        土地，由彰化縣政府七十七年十一月十四日彰府地權字第三○七四八號公告
        徵收，通知權利關係人。又都市計畫之公告實施及都市計畫變更係依都市計
        畫法之法定程序辦理。原告並在變更田中都市計畫（第一次通盤檢討）期間
        提出變更案，變更內容綜理表編號五，因「變更位置處於交通要道，變更後
        將影響該道路系統之完整性及交通之順暢性」，經省都委員決議維持原計畫
        ，檢陳台灣省政府八十七年一月十四日八七府建四字第一四五○六五號函核
        准，由彰化縣政府八十七年二月六日八七彰府工都字第○一八七八七號（變
        更田中都市計畫第一次通盤檢討案並自即日起實施）公告。綜上所陳，本案
        被告均依法定程序辦理，並無違誤，請准如訴之聲明判決。
    理  由
一、本件原告所有坐落彰化縣田中鎮○○段第二九地號及第三十地號二筆土地，於七
    十七年十一月十四日經被告徵收為田中都市計畫１－１號道路範圍內，並經彰化
    縣政府公告在案，原告於公告期間針對該計畫依法提出異議、陳情均未獲變更，
    遂提起訴願、再訴願，均遭決定駁回，並因原告未提起行政訴訟而告確定。原告
    於八十九年七月六日另提出申請請求被告依法列入檢討辦理更正徵收，而被告於
    八十九年七月二十日以八九田鎮建字第七二六三號函回覆本案已依法完成徵收手
    續，道路即將開闢為由對原告所請歉難辦理，原告不服，依法提起訴願，訴願決
    定機關以被告之都市計畫之擬定、發布、通盤檢討認為前揭之函覆非行政處分為
    由而認程序不合法駁回訴願。原告仍表不服，主張彰化縣田中都市計畫１－１號
    道路徵收原告校地路段，因偏向西邊即原告校地方向徵收十點五米，而東邊僅徵
    收三點五米，若被告只是要拓寬該路段，應無必要以較偏向原告校地徵收，況且
    因原告校地正面向員集路，南面緊臨民宅，北面緊臨巷道，西面臨八寶圳大排溝
    ，校地已難再取得，如依原徵收方案處理，則原告將面臨校地不符法定設校最低
    標準而恐須遷校或甚至廢校之窘境，依土地法第二百零八條及第二百二十條規定
    及行政法比例原則，行政行為之實施應以能達預期之行政目的為必要，其所犧牲
    人民之權益亦應與所達成之公益成比例，被告徵收原告校地只是為拓寬道路，卻
    要犧牲原告之權益，甚至使原告學校事業無法繼續進行，顯然有違前揭法律及比
    例原則。又被告拓寬本件系爭路段是為解決交通問題，然查附近已有多條替代道
    路，因此被告是否有必要徵收原告校地，或是否有必要徵收原告那麼多校地拓寬
    道路，實有待商榷云云。
二、惟查原告所有坐落彰化縣田中鎮○○段第二九地號及第三十地號二筆土地，於七
    十七年間經被告徵收為田中都市計畫１－１號道路範圍內，並經彰化縣政府七十
    七年十一月十四日以彰府地權字地三○七四八號公告在案，原告於公告期間針對
    該計畫依法提出異議、陳情均未獲變更，遂提起訴願、再訴願，均遭決定駁回，
    並因原告未提起行政訴訟而告確定，為兩造所不爭之事實。又原告曾在變更田中
    都市計畫（第一次通盤檢討）期間多次提出變更案，變更內容綜理表編號五，因
    「變更位置處於交通要道，變更後將影響該道路系統之完整性及交通之順暢性」
    ，經省都委員決議維持原計畫，案經台灣省政府八十七年一月十四日八七府建四
    字第一四五○六五號函核准，由彰化縣政府八十七年二月六日八七彰府工都字第
    ○一八七八七號（變更田中都市計畫第一次通盤檢討案並自即日起實施）公告，
    此有變更田中都市計畫書及彰化縣政府函等件影本附卷可稽。按都市計畫經發布
    實施後，不得隨時任意變更。但擬定計劃之機關每五年至少應通盤檢討一次，依
    據發展情況並參考人民建議作必要之變更。對於非必要之公共設施用地，應予撤
    銷，並變更其使用，為都市計畫法第二十六條所明定。本件土地徵收之行政處分
    已經確定，及都市計畫經發布實施後，亦不得隨時任意變更，則原告再行提出申
    請請求被告依法列入檢討辦理更正徵收，核屬無據，且土地法或土地徵收條例並
    無更正徵收之規定，從而被告否准其申請，核無違誤。訴願機關以被告所為之函
    復非行政處分，而為不受理之決定，固非無見。惟原告以田中都市計畫１－１號
    道路於原告前面路段規劃不當，請求被告依法列入檢討辦理更正徵收，被告則於
    八十九年七月二十日以八九田鎮建字第七二六三號函回覆「本案已依法完成徵收
    手續，道路即將開闢，台端所請本所歉難辦理。」依被告該函所示，乃被告本於
    其行政權之作用，就具體事件所為之單方行政行為，已發生公法上具體效果，要
    不能謂非行政處分（原行政法院五十九年判字第一九二號判例參照）。訴願決定
    雖有不當，且訴願決定復未就是否得更正徵收予以審議，惟本件本院依法仍可自
    行從實體予以審查及裁判。原告仍執前詞訴請撤銷，為無理由，應予駁回。
三、據上論結，本件原告之訴為無理由，爰依行政訴訟法第一百九十五條第一項後段
    、第九十八條第三項前段，判決如主文。
中      華      民      國      九十    年      八      月    二十八    日
                    臺 中 高 等 行 政 法 院  第 二 庭
                                審 判 長 法  官      沈  水  元
                                         法  官      王  德  麟
                                         法  官      林  秋  華
右正本證明與原本無異。
如不服本判決，應於判決送達後二十日內向本院提出上訴書狀，其未表明上訴理由者
，應於提起上訴後二十日內向本院提出上訴理由書（須依對造人數附具繕本）；如於
本判決宣示或公告後送達前提起上訴者，應於判決送達後二十日內補提上訴理由書（
須附繕本）。未表明上訴理由者，逕以裁定駁回。
提起上訴應預繳送達用雙掛號郵票拾份(每份三十四元)。
中      華      民      國      九十    年      八      月    二十八    日
                                     法院書記官      杜  秀  君


司法院資訊處製作；財團法人民間司法改革基金會備份。
